【裁判字號】    87,重訴,1515
【裁判日期】    900109
【裁判案由】    拆屋還地
【裁判全文】
臺灣臺北地方法院民事判決  八十七年度重訴字第一五一五號
    原      告  財政部國有財產局台灣北區辦事處
    法定代理人  高志達
    訴訟代理人  王振翰
                甲○○
                蔣明宗
    被      告  丙○○
                        送達代.
                              .
右當事人間拆屋還地事件，本院判決如左：
    主    文
被告應給付原告新台幣壹佰柒拾柒萬伍仟柒佰零貳元及自民國八十七年十二月二十日
起至清償日止，按年息百分之五計算之利息。
訴訟費用由被告負擔十分之七，餘由原告負擔。
本判決於原告以新台幣陸拾萬元供擔保後，得假執行。
    事    實
甲、原告方面：
    原告未於言詞辯論期日到場，其於準備程序中提出之聲明或陳述如次：
一、聲明：如主文所示。
二、陳述：
（一）系爭台北市○○區○○段六小段五六之四及五七之二五地號等二筆國有土地，
      為原告所管理，遭被告所有之台北市○○○路○段二三四號磚木造二曾樓房占
      用，因與原告間並未成立租賃或其他合法使用之法律關係，係屬無權占用，依
      民法第七百六十七條之規定，本於所有權之行使，訴請被告拆除地上物。
（二）另按無權使用他人之土地，將可獲得相當於租金之利益，致所有人受損害，有
      最高法院六十一年台上字第一六九五號判例可資參照，故被告無法律上之原因
      使用系爭土地，顯獲有相當於租金之利益，致國產權益遭受損害，故原告除請
      求拆屋還地外，並基於民法第一百七十九條不當得利法律關係，請求被告返還
      所受利益與原告。
（三）原告主張之不當得利請求總額新台幣（下同）一百七十七萬五千七百零二元，
      茲釋明計算方式如次：
      １系爭五六之四地號部分：
        (1)五九點四平方公尺。
        (2)占用期間：八十六年四月一日之八十九年八月三十一日。
          八十六年四月至六月，計有三月，適用八十三年公告地價十三萬一千一
            百元。
          八十六年七月至八十九年六月，計有三十六月，適用八十六年度公告地
            價十四萬三千一百元。
          八十九年七月至八月，計有二月，適用八十九年度公告地價十四萬八千
            二百元。
        (3)應繳納之不當得利使用補償金額：一百四十四萬五千七百十一元。
          八十六年四至六月：十三萬一千一百元（元／平方公尺）×五九點四（
            平方公尺）×百分之五（年息）×十二×三＝九萬七千三百四十一元。
          八十六年七月至八十九年六月：十四萬三千一百元×五十九點四×百分
            之五÷十二×三十六＝一百二十七萬五千零十二元。
          八十九年七月至八月：十四萬八千二百元×五十九點四×百分之五÷十
            二×二＝七萬三千三百五十八元。
      ２系爭五七之二地號部分：
        (1)占用面積：十六點九二平方公尺。
        (2)占用期間：八十二年十二月一日至八十九年八月三十一日。
          八十二年十二月至八十三年六月，計有七月，適用八十年度公告地價四
            萬八千九百八十元。
          八十三年七月至八十六年六月，計有三十六月，適用八十三年度公告地
            價五萬六千一百五十六元。
          八十六年七月至八十九年六月，計有三十六月，適用八十六年度公告地
            價六萬零七百五十四元。
          八十九年七月至八月，計有二月，適用八十九年度公告地價六萬四千八
            百五十四元。
        (3)應繳納之不當得利使用補償金額：三十二萬九千九百九十一元。
          八十二年十二月至八十三年六月：四萬八千九百八十元（元／平方公尺
            ）×十六點九二（平方公尺）×百分之五÷十二×七（占用月數）＝二
            萬四千一百七十一元。
          八十三年七月至八十六年六月：五萬六千一百五十六元×十六點九二×
            百分之五÷十二×三十六＝十四萬二千四百八十八元。
          八十六年七月至八十九年六月：六萬零七百五十四元×十六點九二×百
            分之五÷十二×三十六＝十五萬四千一百八十八元。
          八十九年七月至八月：六萬四千八百五十四元×十六點九二×百分之五
            ÷十二×二＝九千一百四十四元。
       ３前述二筆土地金額總計一百七十七萬五千七百零二元（0000000+329991）
（四）系爭國有土地已現狀標售由訴外人邱蘇玉霜等二人得標，且邱君業與被告達成
      遷出之和解，故本件中有關拆屋還地部分已無訴訟必要，為此原告撤回一部訴
      訟，至不當得利使用補償金部仍請求被告返還。
三、證據：提出系爭國有土地登記簿謄本二件、國有土地勘查表一件、占用國有土地
    使用補償金計算二件及不當得利使用補償金計算表一份等件為證。並聲請本院囑
    託台北市中山地政事務所勘測系爭土地，經該所製作複丈成果圖。
乙、被告方面：
一、聲明：駁回原告之訴。
二、陳述：系爭土地上之建物，為其一人使用，後出租他人，對原告之請求返還不當
    得利金額，並不同意，且現在無資力返還。
    理      由
一、本件原告未於言詞辯論期日到場，核無民事訴訟法第三百八十六條各款所列情形
    ，爰依被告之聲請，由其一造辯論而為判決。
二、本件原告原起訴主張，被告在系爭二筆國有土地上建有，磚木造二層樓房一棟，
    其係無權占用該二筆土地，因而起訴請求拆屋還地，惟上開土地業經標售予訴外
    人邱蘇玉霜，亦後者與被告達成和解，前述建物已拆除完畢，並經本院現場履勘
    屬實，有勘驗筆錄可按，原告撤回此部分起訴，核與民事訴訟法第二百六十二條
    第一項規定相符，合先敘明。
三、原告起訴主張系爭土地因被告使用之磚木造二層樓房無權占用，獲得相當租金之
    利益，致國產權益受有損害，基於民法第一百七十九條不當得利法律關係，依占
    用期間之公告地價乘以占用期間，請求被告返還相當於租金損害之一百七十七萬
    五千七百零二元及至遲延利息。被告則以：系爭土地上之建物，自其祖父就在使
    用，是政府給予其使用，沒有書面資料，原告請求其返還相當於租金使用收益，
    其現無資力，亦不同意其請求數額等語，資為抗辯。
四、原告主張被告所有之建物無權占用系爭二筆國有土地獲有相當於租金之不當利益
    之事實，業據原告提出土地登記謄本一份，並經台北市中山地政事務所現場測量
    ，製有複丈成果圖一份如附圖所示，被告對無權占用之事實並不爭執，惟辯以係
    政府給予其祖父使用該土地置辯，然所稱政府給予，其法律關係究係如何，未據
    被告提出證明，所辯並不足採。自堪認原告之主張為真實。
五、按依不當得利之法則請求返還不當得利，以無法律上之原因而受利益，致他人受
    有損害為其要件，故得請求返還之範圍，應以對方所受之利益為度，非以請求人
    所受損害若干要件為準，無權占有他人土地，可能獲得相當於租金之利益，為社
    會通常之觀念，是被上訴人抗辯其占有系爭土地所得之利益，僅相當於法定最高
    限額租金之數額，尚屬可採，最高法院六十一年台上字第六九五號判例可資參照
    。次按城市房屋之租金以不超過土地及建物申報總價額年息百分之十為限，土地
    法第九十七條定有明文，租用基地建屋準用前開規定，又土地法第九十七條所謂
    土地之總價額，土地價額依法定地價，土地法第一百零五條、土地法施行法第二
    十五條著有規定，再按基地租金之數額，除以基地申報地價為基礎外，尚須基地
    之位置，工商業繁榮之程度，承租人利用基地之經濟價值及所受利益等項，並與
    鄰地租金相比較，以為決定，並非必達申報總地價年息百分之十為最高限額，最
    高法院六十八年台上字第三０七一號判例參照。本件雖非租地建屋，惟被告無權
    占用系爭土地獲有相當於租金之利益，與前開租地建屋核定租金之情形相當，爰
    準用之。查系爭土地位於台北市○○○路○段二三四號，地理位置處於台北市精
    華區，交通尚稱便利，本院認原告以被告占用該地法定地價年息百分之五核算相
    當於租金之損害，應屬合理。是被告因此應賠償原告一百七十七萬五千七百零二
    元（計算式如附表）。被告雖否認原告之損害金計算方式，惟其未提出具體之說
    明，應不足採。
六、綜上所述，被告無權占用系爭土地，應賠償原告占用期間相當於租金之損失一百
    七十七萬五千七百零二元及自起訴狀繕本送達翌日即八十七年十二月二十日起至
    清償日止按年息百分之五計算之利息，為有理由。
七、原告陳明願供擔保，聲請宣告假執行，核無不合，爰酌定相當擔保金額准許之。
八、結論：原告之訴為有理由，依民事訴訟法第三百八十五條第一項前段、第七十九
    條但書、第三百九十條第二項，判決如主文。
中      華      民      國    九十      年      一      月      九      日
                                 民事第三庭法      官  李維心
右為正本係照原本作成
如對本判決上訴，須於判決送達後廿日內向本院提出上訴狀
中      華      民      國    九十      年      一      月      十二    日
                                          法院書記官  林梅珍
附表
一、系爭五六之四地號部分（面積五九點四平方公尺，占用期間八十六年四月一日之
    八十九年八月三十一日）：
    １八十三年七月公告地價十三萬一千一百元。
    ２八十六年七月公告地價十四萬三千一百元。
    ３八十九年七月公告地價十四萬八千二百元。
二、系爭五七之二地號部分：（面積十六點九二平方公尺，占用期間八十二年十二月
    一日至八十九年八月三十一日。
    １八十二年七月公告地價四萬八千九百八十元。
    ２八十三年七月公告地價五萬六千一百五十六元。
    ３八十六年度公告地價六萬零七百五十四元。
    ４八十九年度公告地價六萬四千八百五十四元。
三、原告受有相當於金損害之計算：
    １五六之四地號土地：八十六年四月一日至八十九年八月三十一日為：一百四十
      四萬五千七百二十元。
      (1)八十六年四至六月：131100（元／平方公尺）×59.4（平方公尺）×5%÷12
        ×3＝97341元
      (2)八十六年七月至八十九年六月：143100（元／平方公尺）×59.40×5%÷12
        ×36＝0000000元
      (3)八十九年七月至八月：148200（元／平方公尺）×59.4×5%÷12 ×2 ＝
        73358元。
      (4)合計：0000000元
    ２系爭五七之二地號土地
      (1)八十二年十二月至八十三年六月：48980（元／平方公尺）×16.92（平方公
        尺）×5%÷12×7 （占用月數）＝24171元。
      (2)八十三年七月至八十六年六月：56156（元／平方公尺）×16.92（平方公尺
        ）×5%÷12×36（占用月數）＝十四萬二千四百八十八元。
      (3)八十六年七月至八十九年六月：60754（元／平方公尺）×16.92（平方公尺
        ）×5%÷12×36（占用月數）＝154188元。
      (4)八十九年七月至八月：64854（元／平方公尺）×16.92×5%÷12×2（占用
        月數）＝9141元。
四、前述二筆土地金額總計一百七十七萬五千七百零二元（0000000+329991）。


司法院資訊處製作；財團法人民間司法改革基金會備份。
